【裁判字號】    95,自,29
【裁判日期】    950713
【裁判案由】    竊佔
【裁判全文】
臺灣臺北地方法院刑事判決                95年度自字第29號
自  訴  人  國防部聯合後勤司令部
代  表  人  季麟連
自  訴  人  國防部總政治作戰局
代  表  人  吳達澎
共同代理人  蔡雲璽律師
被      告  甲○○
            乙○○○
上列被告等因竊佔案件，經自訴人提起自訴，本院判決如下：
    主  文
甲○○意圖為自己不法之利益，而竊佔他人之不動產，處有期徒
刑參月，如易科罰金，以銀元參佰元即新臺幣玖佰元折算壹日。
乙○○○無罪。
    事  實
一、甲○○明知位於臺北市○○街六八號之建物及其坐落土地（
    即臺北市○○區○○段四小段二二七建號房屋、臺北市○○
    區○○段三九二地號土地），均係國有財產，而管理者分別
    為國防部聯合後勤司令部（建物）、國防部總政治作戰局（
    土地），其與管理機關間並無任何租賃或使用借貸關係，亦
    無合法佔有使用上開房地之權源，竟自民國九十三年八月間
    起，意圖為自己不法之利益，竊佔上開房地，經管理機關人
    員多次協調，仍拒不返還。
二、案經國防部聯合後勤司令部、國防部總政治作戰局提起自訴
    。
    理  由
甲、有罪部分（被告甲○○）：
一、訊據被告甲○○固不否認自九十三年八月間起，即佔有位於
    臺北市○○街六八號之建物及其坐落土地，然辯稱伊並無竊
    佔之犯行，辯稱：上開建物為眷舍，早於六十年間，伊之父
    親即向原眷戶蔡同琳租得上開建物使用，自訴人對該租賃事
    實早已知悉，然未能提出有關搬遷補償費及另配眷舍等具體
    補償措施，是伊始無法搬離上開房地，伊並無竊佔之意圖云
    云。經查：
（一）位於臺北市○○街六八號之建物及其坐落土地，係屬國有
      財產，而分別為自訴人國防部聯合後勤司令部、國防部總
      政治作戰局所管理等情，業據被告甲○○坦承不諱，並有
      土地、建物登記謄本等件附卷可證（見本院卷第七頁、第
      九頁）。而被告甲○○確有自九十三年八月間佔有上開房
      地使用一節，迭據被告於本院行準備程序、審理時供稱無
      隱（見本院卷第二七頁反面、第三八頁），核與自訴代理
      人於本院審理時所主張被告甲○○係自九十三年間起竊佔
      上開房地等語相符（見本院卷第八四頁反面）；復經本院
      於九十五年六月七日至臺北市○○街六八號房屋現場勘驗
      結果，確認：現場前段有一小屋，屋內約四、五坪大小，
      前段係四有牆壁、上有屋頂之磚造房屋，可足蔽風雨供人
      起居之用，屋內有電燈，有通電，並有被告甲○○之物品
      、衣物置放或懸掛其中，後段係無屋頂之殘屋空地等情，
      此參勘驗筆錄及現場照片即明（見本院卷第六○至六四頁
      、第八八至九一頁）。徵諸前揭事證，堪認被告甲○○自
      九十三年八月間起迄今仍佔用上開由自訴人所管理之房地
      。
（二）被告甲○○雖辯稱上開房地係伊之父親向該房地原眷戶蔡
      同琳承租而來，故伊有合法使用權源云云。然查：上開房
      屋係屬眷舍，而原配住予蔡同琳一節，為自訴代理人所不
      爭執，然蔡同琳依規定並不得為出租行為，此參國防部聯
      合後勤司令部九十一年十一月二十六日距樺字第○九一○
      ○○二五三八號函一份附卷可稽（見本院卷第二一、二二
      頁），姑不論被告甲○○是否知悉上開房屋不得出租之規
      定，其曾於本院行準備程序及審理時自陳：上開房屋係六
      十年間，伊之父親林祖琦向原眷戶蔡同琳租的，七十年開
      始每月給新臺幣（下同）四千元房租，八十年每月六千元
      ，九十年開始未繳租金，蔡同琳在八十七年間過世，蔡同
      琳的兒子在蔡同琳死後繼續收租金，「（問：九十三年之
      前住何處？）臺北市○○區○○里○○街五三號之二」，
      「問：所以從九十年後，你們沒有付房租後，實際上沒有
      住在臺北市○○區○○里○○街六八號，直到九十三年你
      才去住那邊？）對」（見本院卷第二七頁反面、第三六至
      三八頁）；另於本院九十五年六月七日現場勘驗臺北市○
      ○街六八號房屋時，被告尚自陳：九十三年前伊未居住上
      開房屋（見本院卷第六一頁）。則依被告甲○○上開供述
      ，堪認其本於與蔡同琳（或蔡同琳之子）間之租賃關係而
      居住上開房屋之時間，僅止於九十年伊未續付租金、未繼
      續佔用上開房屋之時，其復於九十三年八月間佔用上開臺
      北市○○街六八號房地，自屬另一個佔有行為，與前開本
      於租賃關係而佔有上開房地之行為無涉，是其雖曾向蔡同
      琳或其子租用上開房地，亦無從據以為其得自九十三年八
      月間起合法佔用上開房地之佐證。又被告甲○○復於本院
      九十五年六月二十九日審理庭時翻異前詞，改稱：上開房
      屋被拆過三次，分別在九十年、九十二年三月、九十二年
      、九十三年間，被拆後伊就沒有再居住上開房地，也沒有
      置放物品，伊於九十三年間係為支持特定人選舉里長，始
      將戶籍遷入云云（見本院卷第八五頁正反面），惟上開陳
      述與被告甲○○之前歷次供稱自九十三年起開始居住使用
      上開房地等語不符，亦與本院現場勘驗結果相悖，顯係推
      諉卸責之詞，實不足採信。
（三）上開房地之管理機關並未同意被告甲○○使用上開房地，
      業據自訴代理人指訴綦詳，而被告甲○○復未能舉出其得
      合法使用上開房地之依據或權源，是其明知其非上開房地
      之所有權人，亦因未續交房租而已無租賃上開房地之事實
      ，仍擅自佔用上開房地，拒不返還自訴人，其有竊佔之故
      意及犯行，彰彰明甚。綜上，本件事證明確，被告甲○○
      竊佔犯行堪以認定，應依法論科。
二、論罪科刑部分：
（一）查被告甲○○行為後，刑法部分條文業於九十四年一月七
      日修正，九十四年二月二日公布，九十五年七月一日施行
      ，現行刑法第二條第一項規定：「行為後法律有變更者，
      適用行為時之法律，但行為後之法律有利於行為人者，適
      用最有利於行為人之法律。」，上開規定乃與刑法第一條
      罪刑法定主義契合，而貫徹法律禁止溯及既往原則，係規
      範行為後法律變更所生新舊法律比較適用之準據法，是刑
      法第二條本身雖經修正，但刑法第二條既屬適用法律之準
      據法，本身尚無比較新舊法之問題，應一律適用裁判時之
      現行刑法第二條規定以決定適用之刑罰法律，先予辨明。
      又以本次刑法修正之比較新舊法，應就罪刑有關之一切情
      形，綜其全部罪刑之結果而為比較，最高法院九十五年五
      月二十三日著有九十五年度第八次刑庭會議決議可資參照
      。經查：
    (一)刑法第三百二十條第二項之竊佔罪，法定刑為五年以下有
      期徒刑、拘役或五百元以下罰金，而修正後刑法施行法增
      訂第一條之一規定：「中華民國九十四年一月七日刑法修
      正施行後，刑法分則編所定罰金之貨幣單位為新臺幣。九
      十四年一月七日刑法修正時，刑法分則編未修正之條文定
      有罰金者，自九十四年一月七日刑法修正施行後，就其所
      定數額提高為三十倍。但七十二年六月二十六日至九十四
      年一月七日新增或修正之條文，就其所定數額提高為三倍
      」，另刑法第三十三條第五款修正為：「主刑之種類如下
      ：五、罰金：新臺幣一千元以上，以百元計算之」，是依
      修正後之法律，刑法第三百二十條第二項竊佔罪所得科處
      之罰金刑最高為新臺幣一萬五千元、最低為新臺幣一千元
      ；然依被告甲○○行為時之刑罰法律，即罰金罰鍰提高標
      準條例第一條前段規定之提高倍數十倍及修正前刑法第三
      十三條第五款規定之罰金最低額一元計算，該罪之罰金刑
      最高為銀元五千元，最低額為銀元一元，若換算為新臺幣
      ，最高額雖與新法同為新臺幣一萬五千元，然最低額僅為
      新臺幣三元。因此，比較上述修正前、後之刑罰法律，自
      以被告甲○○行為時關於科處罰金刑之法律較有利於被告
      。
    (二)關於易科罰金之折算標準，除刑法第四十一條第一項有所
      修正外，罰金罰鍰提高標準條例於九十五年四月二十八日
      修正，並自同年七月一日起生效施行。修正前之刑法第四
      十一條第一項前段規定：「犯最重本刑為五年以下有期徒
      刑以下之刑之罪，而受六個月以下有期徒刑或拘役之宣告
      ，因身體、教育、職業、家庭之關係或其他正當事由，執
      行顯有困難者，得以一元以上三元以下折算一日，易科罰
      金。」，再依據修正前罰金罰鍰提高標準條例第二條：「
      依刑法第四十一條易科罰金或第四十二條第二項易服勞役
      者，均就其原定數額提高為一百倍折算一日；法律所定罰
      金數額未依本條例提高倍數，或其處罰法條無罰金刑之規
      定者，亦同。」之規定，被告甲○○行為時之易科罰金折
      算標準，應以銀元一百元、二百元、三百元折算一日，經
      折算為新臺幣後，應以新臺幣三百元、六百元、九百元折
      算一日。惟九十五年七月一日施行之刑法第四十一條第一
      項前段規定修正為：「犯最重本刑為五年以下有期徒刑以
      下之罪，而受六個月以下有期徒刑或拘役之宣告者，得以
      新臺幣一千元、二千元或三千元折算一日，易科罰金。」
      ，而新修正之罰金鍰提高標準條例刪除原本第二條之規定
      ，是比較新舊法結果，自以舊法有利於被告，故應適用修
      正前刑法第四十一條第一項前段、罰金罰鍰提高標準條例
      第二條規定，對被告甲○○較為有利。
    (三)綜合上述各條文修正前、後之比較，自應適用被告甲○○
      行為時之法律，即修正前刑法之相關規定及罰金罰鍰提高
      標準條例第一條前段、第二條規定，予以論處。
（二）核被告甲○○所為，係犯修正前之刑法第三百二十條第二
      項之竊佔罪。爰審酌被告甲○○曾於本院九十五年四月二
      十五日審理期日，當庭允諾將於七日內遷出上開房地，復
      於九十五年五月十日審理期日，允諾將於一個月內遷離，
      而於九十五年六月七日再經本院諭知請其於二星期內將上
      開房地點交自訴人承辦人員，然迄至本院言詞辯論終結時
      止，仍未將上開房地遷讓返還予自訴人，此參本院歷次審
      理筆錄、勘驗筆錄即明，且其尚飾詞卸責，否認有竊佔犯
      行，顯係故意拖延訴訟，毫無悔意，犯罪態度誠屬不佳，
      兼衡其犯罪之手段、目的、所得利益、所生危害、所竊佔
      之時間等一切情狀，量處如主文所示之刑，並諭知易科罰
      金之折算標準。
乙、無罪部分（被告乙○○○）：
一、自訴意旨略以：被告乙○○○明知位於臺北市○○街六八號
    之建物及其坐落土地（即臺北市○○區○○段四小段二二七
    建號房屋、臺北市○○區○○段三九二地號土地），均係國
    有財產，而管理者分別為國防部聯合後勤司令部（建物）、
    國防部總政治作戰局（土地），其與管理機關間並無任何租
    賃或使用借貸關係，亦無合法佔有使用上開房地之權源，竟
    自民國八十九年間起，意圖為自己不法之利益，竊佔上開房
    地，經管理機關人員多次協調，仍拒不返還，而認其涉犯刑
    法第三百二十條第二項之竊佔罪云云。
二、按犯罪事實應依證據認定之，無證據不得認定其犯罪事實，
    又不能證明被告犯罪或其行為不罰者，應諭知無罪之判決，
    刑事訴訟法第一百五十四條第二項、第三百零一條第一項分
    別定有明文。次按認定不利於被告之事實，須依積極證據，
    茍積極之證據本身存有瑕疵而不足為不利於被告事實之認定
    ，即應為有利於被告之認定，更不必有何有利之證據，而此
    用以證明犯罪事實之證據，猶須於通常一般人均不至於有所
    懷疑，堪予確信其已臻真實者，始得據以為有罪之認定，倘
    其證明尚未達到此一程度，而有合理性之懷疑存在，致使無
    從為有罪之確信時，即應為無罪之判決，此有最高法院八十
    二年度臺上字第一六三號判決、七十六年臺上字第四九八六
    號、三十年上字第八一六號等判例意旨可資參照。
三、自訴人認被告乙○○○涉犯刑法第三百二十條第二項竊佔罪
    嫌，無非以土地、建物登記謄本、戶籍謄本、本院九十四度
    北簡字第一二八一一號卷宗資料為其論據。訊據被告乙○○
    ○否認有竊佔犯行，辯稱伊未曾居住臺北市○○街六八號房
    屋，伊一直住在臺北市○○街五三之二號房屋內，至今五十
    幾年了等語。經查：被告乙○○○供稱伊未曾居住過臺北市
    ○○街六八號房屋一節，核與同案被告甲○○供述相符（見
    本院卷第五二頁）。雖被告乙○○○之戶籍地址於九十五年
    五月三日前係登記在臺北市○○街六八號，且於八十九年四
    月二十一日繼任為臺北市○○街六八號房屋之戶長，此有戶
    籍謄本及本院查詢之戶籍資料在卷可證（見本院卷第四頁、
    第八七頁），然關於戶籍之遷入，被告乙○○○辯稱：臺北
    市○○街六八號房子是伊之配偶以前住的，後來他過世，說
    沒有戶口不可以，里長就把伊之戶口遷進去等語；參以一般
    民眾將戶籍遷入某地址，其原因所在多有，或為了就學方便
    ，或為了便於聯繫，而戶籍地址與現住地址不相同者，亦所
    在多有，是自難認被告乙○○○將戶籍遷入臺北市○○街六
    八號內，即認定其有居住該地之事實。又聯合勤務總司令部
    第三地區支援指揮部，曾以被告乙○○○、甲○○佔有臺北
    市○○街六八號房屋為由，於九十三年十一月二十四日向本
    院提起民事訴訟，請求被告乙○○○、甲○○自臺北市○○
    街六八號房屋遷出，而在九十四年一月四日、該案尚在調解
    程序時，曾有以被告乙○○○、甲○○名義提出之答辯狀一
    份附於卷內，而自答辯狀內容觀之，被告乙○○○並未否認
    佔有臺北市○○街六八號房屋之事實，此業經本院調取本院
    九十四年度北簡字第一二八一一號全卷資料查核屬實；惟上
    開答辯狀，係同案被告甲○○依據其伯父之指示所寫，業據
    甲○○於本院審理時供陳明確（見本院卷第四三頁），故乙
    ○○○是否知悉答辯狀內容，本有疑問，況且，在案件辯論
    終結前，被告本均有抗辯之權利，是自難以被告乙○○○在
    調解程序中未抗辯居住使用臺北市○○街六八號房屋之事實
    ，即推認其確有佔用上開房屋。此外，自訴人尚未能舉出其
    他積極事證，足認被告乙○○○有居住佔用臺北市○○街六
    八號房地之事實，致使無從為被告乙○○○有罪之確信，揆
    諸前揭法條規定及說明，即應為被告乙○○○無罪之諭知，
    用期適法。
據上論斷，應依刑事訴訟法第三百四十三條、第二百九十九條第
一項前段、第三百零一條第一項，刑法第二條第一項前段、修正
前刑法第三百二十條第二項、第四十一條第一項前段，修正前罰
金罰鍰提高標準條例第一條前段、第二條，現行法規所定貨幣單
位折算新臺幣條例第二條，判決如主文。
中    華    民    國    九十五    年    七   月   十三   日
                      臺灣臺北地方法院刑事第一庭
                          審判長法  官  陳興邦
                                法  官  吳秋宏
                                法  官  劉素如
以上正本證明與原本無異。
如不服本判決，應於判決送達後10日內向本院提出上訴狀 (應抄
附繕本)。
                                書記官  劉甄庭
中    華    民    國    九十五    年    七   月   十三   日
附錄本案論罪法條


司法院資訊處製作；財團法人民間司法改革基金會備份。
